【裁判字號】    98,消債抗,9
【裁判日期】    980120
【裁判案由】    清算事件
【裁判全文】
臺灣板橋地方法院民事裁定             98年度消債抗字第9號
抗  告  人  甲○○
送達代收人  林彥苹律師
上列抗告人因依消費者債務清理條例聲請清算事件，對於中華民
國97年12月24日本院97年度消債清字第50號裁定提起抗告，本院
裁定如下：
    主      文
抗告駁回。
抗告程序費用由抗告人負擔。
    理      由
一、本件抗告意旨略以：抗告人因入不敷出，致需向銀行借貸維
    生，當時每月須繳納之金額實非抗告人所能負擔，且抗告人
    當時每月薪資收入甚微僅有1 萬餘元，此可由抗告人前所提
    出之勞健保投保資料即可明瞭，實無從能力依照95年協商金
    額繳納，且抗告人於95年協商當時亦坦然告知而為債權銀行
    所明知，但債權人仍執意提出120 期利率3.88% 、每月繳交
    新臺幣（下同）17,037元之條件，絲毫未考量抗告人之實際
    收入狀況，而抗告人雖明知本身並無力繳納，但因如參與協
    商則可適用3.88% 利率而非先前將近20% 之利率，是以為求
    適用較低利率，以減少生活上金錢壓力，抗告人雖明知可能
    會無法負擔，但仍同意債權銀行所提出之條件，絕非係因當
    時債權銀行所提出之條件屬於抗告人所能負擔之範圍，抗告
    人無奈下方會同意。設想如於當時冀望抗告人不同意債權銀
    行所提出之條件，仍繼續適用原本之利率，導致債務金額持
    續快速增加，實為不可能之情事，原裁定拘泥於法條文意而
    未詳察當時時空背景即逕予駁回抗告人之聲請，實有不當。
    再因抗告人之子女年紀漸長，生活開需增加，抗告人無力依
    照95年協商還款條件繼續還款之情形甚為明顯，又抗告人悔
    諾行為實為無奈之舉，不能將此責任完全委由抗告人獨力負
    擔。依照抗告人每月收入扣除依協商條件每月應清償金額後
    ，無法維持最低基本生活，聲請人顯已符合不可歸責於己之
    事實，致履行顯有重大困難之情形，本件更生之聲請自應予
    以准許。因而聲明請求廢棄原裁定，並准予更生聲請（註：
    本件抗告人原係聲請清算，此應為請求准予清算之誤）等語
    。
二、按「債務人對於金融機構因消費借貸、自用住宅借款、信用
    卡或現金卡契約而負債務，在聲請更生或清算前，應提出債
    權人清冊，以書面向最大債權金融機構請求協商債務清償方
    案，並表明共同協商之意旨。」、「債務人為前項請求時，
    視為同意或授權受請求之金融機構，得向稅捐或其他機關、
    團體查詢其財產、收入、業務及信用狀況。」、「第一項受
    請求之金融機構，應即通知其他債權人與債務人為債務清償
    之協商，並將前項查詢結果供其他債權人閱覽或抄錄。」、
    「協商成立者，應以書面作成債務清償方案，由當事人簽名
    、蓋章或按指印；協商不成立時，應付與債務人證明書。」
    、「債務人與金融機構協商成立者，不得聲請更生或清算。
    但因不可歸責於己之事由，致履行顯有重大困難者，不在此
    限。」、「本條例施行前，債務人依金融主管機關協調成立
    之中華民國銀行公會會員，辦理消費金融案件無擔保債務協
    商機制與金融機構成立之協商，準用前項之規定。」，消費
    者債務清理條例第151 條第1 項至第6 項分別定有明文；是
    以，債務人如有對金融機構負有前開消費借貸等債務，於聲
    請更生或清算前，應先以書面向最大債權金融機構請求協商
    債務清償方案並表明共同協商之意旨，倘經與債權人金融機
    構協商成立者，除有因不可歸責於己之事由，致履行顯有重
    大困難之情形外，即不得再另行聲請更生或清算，至於本條
    例施行前，已經依金融主管機關協調成立之中華民國銀行公
    會會員辦理消費金融案件無擔保債務協商機制與金融機構成
    立之協商，亦準用本條例所規定之協商成立之規定，故倘若
    債務人前已經依照金融主管機關協調成立之中華民國銀行公
    會會員辦理消費金融案件無擔保債務協商機制與金融機構成
    立債務清償協商，則應於證明其確有不可歸責於己之事由致
    履行顯有重大困難者之情形存在下，方得再依本條例聲請更
    生或清算，否則其依消費者債務清理條例聲請更生或清算，
    即非合法。經查，抗告人前於95年4 月13日曾依照「中華民
    國銀行公會會員辦理消費金融案件無擔保債務協商機制」與
    最大債權銀行慶豐商業銀行成立協商，其每月應攤還之金額
    為17,037元，此有協議書影本附於原法院卷內可參（見原審
    卷第29頁），抗告人雖以其每月收入僅有1 萬餘元，其每月
    應償還之金額超過其收入金額，而無力負擔依照協商條件償
    還，且其子女年紀漸長，支出開銷增加等，而有不可歸責於
    己之事由致履行原協商條件有重大困難之情形存在，惟抗告
    人之收入狀況於協商後並無重大改變，且子女俱為前揭協商
    前即已出生，上述二情形俱為協商成立時業已存在之事實，
    並非於協商成立後始發生之新事實，尚難認為於抗告人與最
    大債權銀行成立協商後，有不可歸責於抗告人之事由發生，
    致其有重大困難無法繼續履行原來協商內容，則抗告人既無
    消費者債務清理條例第151 條第5 項但書之情形存在，則依
    同條第6 項規定準用同條第5 項規定，抗告人自不得再依消
    費者債務清理條例規定聲請更生或清算。原法院以本件抗告
    人聲請清算，但未符消費者債務清理條例第151 條第5 項規
    定，而駁回抗告人之聲請，並無違誤；抗告意旨指摘原裁定
    不當，求予廢棄，並請求裁定准予開始清算等，均為無理由
    ，應予駁回。至於抗告人如仍認其無力繼續履行前揭協商條
    件，自應重新與債權銀行進行協商，附此敘明。
三、結論：本件抗告為無理由，依消費者債務清理條例第11條第
    2 項、第15條，民事訴訟法第495 條之1 第1 項、第449 條
    第1 項、第95條、第78條，裁定如主文。
中    華    民    國    98    年    1     月    20    日
            民事第一庭  審判長法  官  李世貴
                              法  官  黃信樺
                              法  官  許瑞東
上為正本係照原本作成
本裁定不得抗告
中    華    民    國    98    年    1     月    20    日
                              書記官  賴玉芬


司法院資訊處製作；財團法人民間司法改革基金會備份。
